【裁判字號】    99,台上,4897
【裁判日期】    990805
【裁判案由】    強盜
【裁判全文】
最高法院刑事判決            九十九年度台上字第四八九七號
上  訴  人  甲○○
上列上訴人因強盜案件，不服台灣高等法院台中分院中華民國九
十八年四月八日第二審更審判決（九十八年度上更(一)字第三四號
，起訴案號：台灣苗栗地方法院檢察署九十三年度偵字第三九六
五、四二三九、四四四九號），提起上訴，本院判決如下：
    主  文
上訴駁回。
    理  由
按刑事訴訟法第三百七十七條規定：上訴於第三審法院，非以判
決違背法令為理由，不得為之。是提起第三審上訴，應以原判決
違背法令為理由，係屬法定要件，如果上訴理由書狀並未依據卷
內訴訟資料，具體指摘原判決不適用何種法則或如何適用不當，
或所指摘原判決違法情事，顯與法律規定得為第三審上訴理由之
違法情形，不相適合時，均應認其上訴為違背法律上之程式，予
以駁回。本件原審經審理結果，認為上訴人甲○○有原判決事實
欄所記載共同意圖為自己不法之所有，攜帶兇器以強暴、脅迫至
使不能抗拒，而取他人之物之犯行明確，因而撤銷第一審關於上
訴人加重強盜罪部分之科刑判決，依修正前刑法牽連犯規定，改
判仍論上訴人以犯共同意圖為自己不法之所有，攜帶兇器以強暴
、脅迫至使不能抗拒，而取他人之物罪（未經許可持有改造手槍
與子彈罪，依想像競合犯從一重處斷），處有期徒刑年捌月（
依修正前刑法第五十九條規定酌減其刑），及為相關沒收之宣告
。已詳敘其調查、取捨證據之結果及憑以認定犯罪事實之心證理
由。對於上訴人否認犯行之供詞及其所辯各語認非可採，亦予以
論述指駁。從形式上觀察，原判決尚無足以影響判決結果之違背
法令情形存在。上訴意旨略稱：(一)、原判決理由欄認為共同正犯
鍾ＯＯ（業經第一審判刑確定）於民國九十三年十一月一日在警
詢時之陳述，具有較可信之特別情況，應具有證據能力。惟原判
決並未說明不採鍾ＯＯ於是日警詢時及偵查中另供稱：係伊個人
強取Ｂ女（姓名詳卷）之財物，上訴人當時在車上，伊以Ｂ女是
扯後腿之人及Ｂ女與黃ＯＯ聯合起來陷害伊等藉口騙上訴人，令
上訴人同意誘騙Ｂ女至汽車旅館，上訴人不知伊有強盜犯意，亦
無犯意聯絡與行為分擔等之對上訴人有利陳述部分之理由，而有
判決不備理由與理由矛盾之違法。且鍾ＯＯ雖於第一審陳稱：「
在車上將Ｂ女之新台幣（下同）九千元及身分證拿出來。」云云
，惟其嗣後又改稱：「何時將錢從皮包內拿出，我不記得了，當
時我常頭痛。我只知道有將皮包拿走，但何時將錢拿出，我真的
不記得了，我不是要幫甲○○脫罪。」等語，顯然鍾ＯＯ所稱在
車上搶取Ｂ女財物等詞與事實不符，且與警詢、偵查時之供述不
符，不足採信。而鍾ＯＯ於偵查中所稱「有關Ｂ女之案件」，係
指要求上訴人以飲料潑灑身上，誘騙Ｂ女至汽車旅館問話而言。
原審不查，逕行推測係指強盜Ｂ女之事，而認鍾ＯＯ於審理時與
偵查中所述情節有異，其所為有利上訴人之供述係迴護之詞，所
為認定有違證據法則，亦有應調查之證據而未予調查之違法。(二)
、上訴人因認識鍾ＯＯ而令全家受害，故當鍾ＯＯ威脅要殺害伊
家人時，認為只要在鍾ＯＯ身邊，即可使家人免於傷害，而上訴
人雖可報警逮捕鍾ＯＯ，但此為家人受害後之救濟途徑，故上訴
人之辯解並無違常情，原判決認有違常情，應屬誤認。且依財團
法人ＯＯ紀念醫院（下稱ＯＯ紀念醫院）精神醫療中心之鑑定報
告，可知鍾ＯＯ因輕微精神狀況，有接受精神醫療之必要，此亦
解釋何以鍾ＯＯ之供述反覆不一。原審未斟酌鍾ＯＯ之精神狀態
，逕採有精神症狀之鍾ＯＯ所為不利上訴人之供述，其判決有違
背證據法則及理由不備之違法。(三)、上訴人係遭鍾ＯＯ持槍威脅
，為免家人受傷，不得已而與鍾ＯＯ在一起，絕無共同持有槍械
之意思，鍾ＯＯ於第一審時亦證稱：「甲○○沒有持有槍、彈。
」此為有利上訴人之證據，原判決不採亦未說明理由，並遽認被
威脅者與威脅者共同持有槍、彈，併有理由不備及違背證據法則
之違法云云。惟查：(一)、證據之取捨及犯罪事實之認定，乃事實
審法院之職權，苟其取捨，不違背經驗法則或論理法則，不得任
意指為違法；又告訴人、證人之陳述有部分前後不符時，究竟何
者為可採，法院仍得本其自由心證予以斟酌，非謂一有不符或矛
盾，即應認其全部均為不可採信。原判決依憑ＯＯ裕於九十三年
十一月一日警詢時稱：「我第一次筆錄所述有關強盜Ｂ女一案所
言不全實在，我隱瞞甲○○涉案，事實上甲○○也是共犯之一。
」「我第一次筆錄原本向警方供稱係我單獨做案，事實上甲○○
與我一起進入旅館做案，並非如前述之甲○○在汽車旅館內車庫
等我。」「九十三年九月十九日當天下午一點多，我將Ｂ女約出
來就請她上我的自小客車，我之前就與甲○○先講好，等被害人
上車後就由甲○○故意將優酪乳喝的滿身，藉故要找汽車旅館清
洗及我宿疾復發要至汽車旅館，先將車開至龍潭鄉水ＯＯ汽車旅
館，三個人都進入房間，我進入房間廁所後即持該把被查獲之改
造手槍出來指著被害人，我喝令被害人不要出聲乖乖配合就好，
之後我叫甲○○用土黃色膠帶（非之前供稱之透明膠帶），捆綁
被害人手腳、眼睛、嘴巴，原本就要在該處開始洗劫財物，但是
感覺該間汽車旅館很破舊，隔音不是很好，好像會很容易被人發
現，我認為不太妥當怕有人進來，所以我個人將她抬至後車行李
箱內，再轉移至龍潭鄉另一間ＯＯ汽車旅館繼續做案，到了ＯＯ
（汽車旅館）後，我將被害人抬到床上放，我單獨留在房間向被
害人說我是不得已，你不要報警，否則我知道你住處我會報復，
甲○○則留在車上等我，我洗劫完其現金九仟多元及身份（分）
證後就留下被害人在房間，我和甲○○即開車逃逸，一路開到新
竹市○○路與中正路口停車棄車離去。」等情（見三九六五號偵
卷第二二、二三頁），資為認定上訴人為共同正犯之證據。核與
原判決援引Ｂ女於第一審時證稱：「是鍾ＯＯ叫甲○○說把手綁
在後面，然後綁腳、眼睛及嘴。」（見第一審卷第一八七頁）等
詞之卷證資料並無不合。原判決既採用鍾ＯＯ於九十三年十一月
一日警詢時之前揭供詞，自不採其有異於此之警詢及第一審偵、
審中所為之陳述，此乃採證之當然結果，縱未逐一另加說明，亦
無違法之可言。又原判決就鍾ＯＯ在偵查中所證稱：「有關Ｂ女
之案件，我跟她（指上訴人）計劃時她也反對，我跟她說你不配
合我，我要對她家人不利。」等語，已經敘明此項供詞核與其於
偵查中之其他陳述情節有異，參諸原判決已敘明不採上訴人相關
辯解之理由，應認鍾ＯＯ所為迴護上訴人之詞，同非可取等旨（
見原判決第二三至二四頁），所為論斷於法並無不合。上訴意旨
執以指摘，尚非合法之第三審上訴理由。(二)、原判決說明鍾ＯＯ
否認其於九十三年八月十七日到上訴人工作之地點找上訴人時，
有拿槍威脅說要對其家人不利之情事。如果鍾ＯＯ曾以此事脅制
上訴人，而要上訴人與其同行，以現今通訊之便利及該事件嚴重
性，尚難想像上訴人何以不將此事告知其家人並報警逮捕鍾ＯＯ
，上訴人此部分辯解有違常情，而不可採信等旨甚詳。經核於法
尚無不合。又所謂對於被告有利之證據不予採納者，應說明其理
由，係指該項證據倘予採納，能予推翻原判決所確認之事實，而
得據以為有利於被告之認定者而言。如非此項有利於被告之證據
，縱未於判決內說明其不足採納之理由，因本不屬於上開範圍，
雖其訴訟程序有所違誤，但仍應受刑事訴訟法第三百八十條之限
制，不得據以為第三審上訴之適法理由。另本件共同正犯鍾ＯＯ
因另犯妨害性自主案件，經第一審法院囑託ＯＯ紀念醫院實施精
神鑑定，該院鑑定結果為：「個案於案發時應未達精神耗弱與心
神喪失的程度。關於其妨害性自主一案，若個案確有此性侵害行
為，建議應有接受強制治療必要，並且依其精神狀況，建議個案
應有接受精神醫療協助的必要。」（見第一審卷第二五三至二五
八頁），是該鑑定結果顯非有利於上訴人之證據，原審未特別加
以說明，僅係單純訴訟程序上之簡略，並非理由不備，對判決本
旨不生任何影響，自不得執為上訴第三審之適法理由。(三)、原判
決援引鍾ＯＯ於第一審九十四年七月七日審理期日證稱：「（檢
察官問：後來甲○○看到你有槍，是何時的事？）好像是八月十
七日的第二天。我拿槍出來要自殺，在汽車賓館裡面，她問我說
為何一直揹著那個袋子。我有跟他說那是槍，我有拿出來作勢要
自殺，我說因為我很痛。」「有時候她有拿包包，但是大部分的
時間都是我在拿。」等詞，資為認定上訴人知情而與鍾ＯＯ共同
持有
本件改造槍、彈之依據之一，核與卷證資料並無不符，上訴意旨
僅擷取鍾ＯＯ陳述之片段，指摘原判決未說明對有利上訴人之證
據不採之理由，為判決理由不備及採證違法云云，核係未依卷內
訴訟資料指摘，仍非適法之第三審上訴理由。其餘上訴意旨或仍
持原判決已說明理由而捨棄不採之陳詞辯解，全憑己見，再為單
純之事實上爭執；或就屬於事實審法院採證認事職權之行使，任
意指摘，難認已符合首揭法定之第三審上訴要件。其上訴違背法
律上之程式，應予駁回。
據上論結，應依刑事訴訟法第三百九十五條前段，判決如主文。
中    華    民    國  九十九  年    八    月    五    日
                      最高法院刑事第九庭
                          審判長法官  邵  燕  玲
                                法官  李  伯  道
                                法官  孫  增  同
                                法官  李  英  勇
                                法官  施  俊  堯
本件正本證明與原本無異
                                      書  記  官
中    華    民    國  九十九  年    八    月    十    日
                                                      K

司法院資訊處製作；財團法人民間司法改革基金會備份。
